---
title: 'Sesión 22: Hipótesis Estadísticas'
author: "David Nexticapan Cortes"
date: "2024-10-02"
output:
  pdf_document: default
  html_document: default
---

#**Estadístico de Prueba**

Una encuesta de 703 empleados seleccionados al azar, reveló que el 61% de ellos consiguió trabajo por medio de una red de contactos. Calcule el valor del estadístico de prueba  (𝒛,𝒕,𝝌^𝟐) para la aseveración de que la mayoría de los empleados consiguen trabajo por medio de una red de contactos. 

(Ejercicio del slide 10)

Planteamos nuestro juego de hipótesis:
$$
H_0: p = 0.50 \\
H_1: p > 0.50
$$
Calculamos el estadístico de prueba para Proporciones:
(Slide 9)
$$
z=\frac{\widehat{p}-p}{\sqrt{\frac{pq}{n}}}
$$
```{r}

estadistico_proporciones <- function(p_muestral, p_poblacional, n){
      # p_muestral: es la proporcion de exitos en la muestra
      # p_poblacional:  es el valor aseverado de la hipotesis nula (la que tiene la igualdad)  
      # n: es el tamanio de la muestra
  
  z <- round((p_muestral - p_poblacional) / sqrt(p_poblacional * (1 - p_poblacional) / n),2)
  
  cat("Estadistico de Prueba para Proporciones z =", z)

  }
estadistico_proporciones(0.61, 0.50, 703)
```

Utilice aseveraciones para expresar la hipótesis nula (H0) y alternativa (H1) en cada uno de los siguientes casos. 

Luego, calcula el valor del Estadístico de Prueba (𝒛,𝒕,𝝌^𝟐)

Caso 1: La aseveración es que la proporción de adultos que fumaron un cigarrillo la semana pasada es menor que 0.25, y los estadísticos de muestra incluyen 𝑛=1018 sujetos, de los cuales 224 dicen que fumaron un cigarrillo la semana pasada. 

(Ejercicio del slide 11)

$$
H_0: p =  0.25 \\
H_1: p < 0.25 
$$
# Aqui se ve que es de cola izquierda porque  p < 0.25  en la hipotesis Alternativa
# Hipotesis alternativa es la que estoy aseverando en este ejercicio
# Hipotesis nula es la que se opone a la aseveracion

```{r}
estadistico_proporciones(224/1018, 0.25, 1018)
```
# Salio negativo porque en la hipotesis alternativa tengo una prueba de cola izquierda.
# Este es el Estadistico de Prueba que voy a comparar con el Valor Critico (slide 13), si cae dentro de la region de rechazo rechazamos hipotesis nula en favor de la alternativa.
# Otro metodo es por medio del P-Value:,Calculo el Area a la izquierda del estadistico de prueba y lo comparo con el P-Value, si (P <= alpha) entonces se rechaza la hipotesis nula.



La mayoría de las demandas por negligencia se retiran o se rechazan, y una muestra aleatoria de 500 demandas incluye 349 que fueron retiradas o rechazadas.

(Ejercicio del slide 11)

$$
H_0: p = 0.50 \\
H_1: p > 0.50
$$
# De la hipotesis alternativa vemos que es una prueba de cola derecha 

```{r}
estadistico_proporciones(349/500, 0.50, 500)
```
# El Estadistico de Prueba obtenido arriba es un valor muy alto, por ejemplo, con un nivel de Significancia alpha=0.05 tenemos un Valor Critico de z=1.645 (cola derecha) por lo que podemos concluir aqui que el Estadistico de Prueba cae dentro de la region de rechazo y por lo tanto se rechaza la hipotesis nula en favor de la alternativa ("mayoría de las demandas por negligencia se retiran o se rechazan")

_____________________________________________________________________________________________________



## Región Crítica, Nivel de Significancia, Valor Crítico y P - Value

**Actividad 5** 

(Slide 15 presentacion 9 - Sesión Pruebas de Hipótesis.pptx)

Con un nivel de significancia de $\alpha=0.05$, calcule los valores $z$ críticos para cada una de las siguientes hipótesis alternativas.

Caso 1: $p \neq 0.5$ (de manera que la región crítica está en ambas colas de la distribución normal)

```{r}
alpha1 <- 0.05
# Valor critico (z)
v_critico1_izq <- qnorm(alpha1/2, lower.tail = T)
  # La funcion qnorm que toma alpha como input y devuelve el valor de z (el estadistico de prueba)
  # Quantil de la Distribucion Normal. Lower.Tail=TRUE significa es cola izquierda. Calcula el area a la Izquierda. alpha/2 porque es de dos colas.
v_critico1_der <- qnorm(1 - alpha1/2, lower.tail = T)
  # Por medio del Complemento (1-alpha/2) obtenemos el Area por la izquierda hasta el alpha/2 de la cola derecha (como en las tablas)
v_critico1_der_2 <- qnorm(alpha1/2, lower.tail = F)
  # Otra opcion es usar lower.tail=FALSE para que calcule la derecha:  
v_critico1_izq; v_critico1_der

# Función de la densidad normal estándar
curve(dnorm(x), from = -3.5, to = 3.5, col = "blue", lwd = 2, xlab = "Valores de Z", ylab = "Densidad", main = "Distribución Normal Estándar")

# Agregamos una linea vertical en los valores críticos.
abline(v = v_critico1_izq, col = "red", lwd = 2, lty = 2)
  # v: vertical, h: horizontal
  # lty: line type 0=blank, 1=solid (default), 2=dashed, 3=dotted, 4=dotdash, 5=longdash, 6=twodash
abline(v = v_critico1_der, col = "red", lwd = 2, lty = 2)

# Rellenar el área a la izquierda del valor crítico por medio de un POLIGONO
x_sombreado <- seq(-3.5, v_critico1_izq, length.out = 100)
y_sombreado <- dnorm(x_sombreado)
polygon(c(-3.5, x_sombreado, v_critico1_izq), c(0, y_sombreado, 0), col = "lightblue") 
  # El poligono se forma de Vertices por eso hay que cerrarlo en x = v_critico1_izq, y = 0.

# Rellenar el área a la derecha del valor crítico por medio de un POLIGONO
x_sombreado1 <- seq(v_critico1_der, 3.5, length.out = 100)
y_sombreado1 <- dnorm(x_sombreado1)
polygon(c(v_critico1_der, x_sombreado1, 3.5), c(0, y_sombreado1, 0), col = "lightblue")

# Texto para el valor crítico
text(x = v_critico1_izq, y = 0.02, labels = paste0("Valor crítico: ", round(v_critico1_izq, 3)), pos = 4, col = "red", cex = 0.7) 
  # pos = 4: Las posiciones son como las manecillas del reloj: 1-abajo, 2-izquierda, 3-arriba, 4-derecha.
text(x = v_critico1_der, y = 0.02, labels = paste0("Valor crítico: ", round(v_critico1_der, 3)), pos = 2, col = "red", cex = 0.7)

```

Caso 2: $p < 0.5$ (de manera que la región crítica está en la cola izquierda de la distribución normal)

```{r}
alpha2 <- 0.05
# Valor critico (z)
v_critico2 <- qnorm(alpha2, lower.tail = T)
v_critico2 

# Función de la densidad normal estándar
curve(dnorm(x), from = -3.5, to = 3.5, col = "blue", lwd = 2, xlab = "Valores de Z", ylab = "Densidad", main = "Distribución Normal Estándar")

# Agregamos una linea vertical en los valores críticos.
abline(v = v_critico2, col = "red", lwd = 2, lty = 2)

# Rellenar el área a la izquierda del valor crítico por medio de un POLIGONO
x_sombreado <- seq(-3.5, v_critico2, length.out = 100)
y_sombreado <- dnorm(x_sombreado)
polygon(c(-3.5, x_sombreado, v_critico2), c(0, y_sombreado, 0), col = "lightblue") 


# Texto para el valor crítico
text(x = v_critico2, y = 0.02, labels = paste0("Valor crítico: ", round(v_critico2, 3)), pos = 4, col = "red", cex = 0.7) 

```

Caso 3: $p > 0.5$ (de manera que la región crítica está en la cola derecha de la distribución normal)

```{r}
alpha3 <- 0.05
# Valor critico (z)
v_critico3 <- qnorm(1 - alpha3, lower.tail = T)
v_critico3

# Función de la densidad normal estándar
curve(dnorm(x), from = -3.5, to = 3.5, col = "blue", lwd = 2, xlab = "Valores de Z", ylab = "Densidad", main = "Distribución Normal Estándar")

# Agregamos una linea vertical en los valores críticos.
abline(v = v_critico3, col = "red", lwd = 2, lty = 2)

# Rellenar el área a la izquierda del valor crítico por medio de un POLIGONO
x_sombreado <- seq(-3.5, v_critico3, length.out = 100)
y_sombreado <- dnorm(x_sombreado)
polygon(c(-3.5, x_sombreado, v_critico3), c(0, y_sombreado, 0), col = "lightblue") 


# Texto para el valor crítico
text(x = v_critico3, y = 0.02, labels = paste0("Valor crítico: ", round(v_critico3, 3)), pos = 2, col = "red", cex = 0.7) 
```

**Actividad 6**

(Slide 16 presentacion 9 - Sesión Pruebas de Hipótesis.pptx)

Calcule los valores críticos en cada caso, suponga que se aplica la distribución normal y haga una representación gráfica.


Caso 1: Prueba de cola derecha; $\alpha = 0.01$
```{r}
alpha4 = 0.01
# Valor critico (z)
critico_derecho <- qnorm(1-alpha4, lower.tail = TRUE)
print(critico_derecho)

# Función de la densidad normal estándar
curve(dnorm(x), from = -3.5, to = 3.5, col = "blue", lwd = 2, xlab = "Valores de Z", ylab = "Densidad", main = "Distribución Normal Estándar")

# Rellenar el área a la izquierda del valor crítico
x_sombreado <- seq(critico_derecho, 3.5, length.out = 100)
y_sombreado <- dnorm(x_sombreado)
polygon(c(critico_derecho, x_sombreado, 3.5), c(0, y_sombreado, 0), col = "lightblue")

# Agregar linea vertical con el valor crítico en la gráfica
abline(v = critico_derecho, col = "red", lwd = 2, lty = 2)

# Texto para el valor crítico
text(x = critico_derecho, y = 0.02, labels = paste0("Valor crítico: ", round(critico_derecho, 3)), pos = 2, col = "red", cex = 0.7)
```

Caso 2: Prueba de dos colas; $\alpha=0.10; H_1:p\neq0.17$
```{r}
alpha5 = 0.10
# Valor critico (z)
critico_izquierdo <- qnorm(alpha5/2, lower.tail = TRUE)
print(critico_izquierdo)
critico_derecho <- qnorm(1-alpha5/2, lower.tail = TRUE)
print(critico_derecho)

# Función de la densidad normal estándar
curve(dnorm(x), from = -3.5, to = 3.5, col = "blue", lwd = 2, xlab = "Valores de Z", ylab = "Densidad", main = "Distribución Normal Estándar")

# Rellenar el área a la derecha del valor crítico
x_sombreado <- seq(critico_derecho, 3.5, length.out = 100)
y_sombreado <- dnorm(x_sombreado)
polygon(c(critico_derecho, x_sombreado, 3.5), c(0, y_sombreado, 0), col = "lightblue")

# Rellenar el área a la izquierda del valor crítico
x_sombreado <- seq(-3.5, critico_izquierdo, length.out = 100)
y_sombreado <- dnorm(x_sombreado)
polygon(c(-3.5, x_sombreado, critico_izquierdo), c(0, y_sombreado, 0), col = "lightblue")

# Agregar lineas verticales con los valores críticos en la gráfica
abline(v = critico_derecho, col = "red", lwd = 2, lty = 2)
abline(v = critico_izquierdo, col = "red", lwd = 2, lty = 2)

# Texto para el valor crítico
text(x = critico_derecho, y = 0.02, labels = paste0("Valor crítico: ", round(critico_derecho, 2)), pos = 2, col = "red", cex = 0.7)
text(x = critico_izquierdo, y = 0.02, labels = paste0("Valor crítico: ", round(critico_izquierdo, 2)), pos = 4, col = "red", cex = 0.7)
```

Caso 3: Prueba de cola Izquierda: $\alpha=0.02; H_1:p<0.19$
```{r}
alpha6 = 0.02
# Valor critico (z)
critico_izquierdo <- qnorm(alpha6, lower.tail = TRUE)

# Función de la densidad normal estándar
curve(dnorm(x), from = -3.5, to = 3.5, col = "blue", lwd = 2, xlab = "Valores de Z", ylab = "Densidad", main = "Distribución Normal Estándar")

# Rellenar el área a la izquierda del valor crítico
x_sombreado <- seq(-3.5, critico_izquierdo, length.out = 100)
y_sombreado <- dnorm(x_sombreado)
polygon(c(-3.5, x_sombreado, critico_izquierdo), c(0, y_sombreado, 0), col = "lightblue")

# Agregar linea vertical con el valor crítico en la gráfica
abline(v = critico_izquierdo, col = "red", lwd = 2, lty = 2)

# Texto para el valor crítico
text(x = critico_izquierdo, y = 0.02, labels = paste0("Valor crítico: ", round(critico_izquierdo, 2)), pos = 4, col = "red", cex = 0.7)
```


**Actividad 7**  **P_value**

# pnorm()

(Slide 16 presentacion 9 - Sesión Pruebas de Hipótesis.pptx)

Determine si las condiciones planteadas dan por resultado una prueba de cola derecha, de cola izquierda o de dos colas; despúes utilice la imagen adjunta para calcular el p - value, luego tome una decisión respecto a la hipótesis nula.

Se utiliza un nivel de significancia de $𝛼=0.05$ para probar la aseveración de que $𝑝>0.25$. Considera que los datos muestrales dan por resultado un estadístico de prueba de $𝑧=1.18$.

# Criterio: 
Rechace 𝐻_0 si el valor de 𝑃≤𝛼 (donde 𝛼 es el nivel de significancia)
No rechace 𝐻_0 si el valor 𝑃>𝛼


```{r}

# Criterio: 
# Rechace 𝐻_0 si el valor de 𝑃≤𝛼 (donde 𝛼 es el nivel de significancia)
# No rechace 𝐻_0 si el valor 𝑃>𝛼


alpha7 = 0.05
z = 1.18
# Tenemos una prueba de cola derecha
p_value <- pnorm(z, lower.tail = FALSE)
# la funcion pnorm usa el valor z como input y devuelve el valor p. A diferencia de la funcion qnorm que toma alpha como input y devuelve el valor de z (el estadistico de prueba)
print(p_value)
c("El area de p para el estadistico de prueba z es p =", round(p_value, 3))

if (p_value <= alpha7){
  print("dado que 𝑃≤𝛼 entonces SI rechazamos la hipotesis nula H_0 en favor de la alternativa H_1.")
} else if (p_value > alpha7){
  print("dado que 𝑃>𝛼 entonces NO rechazamos la hipotesis nula.")
}

```

Se utiliza un nivel de significancia de 𝛼=0.05 para probar la aseveración de que 𝑝≠0.25, y los datos muestrales dan por resultado un estadístico de prueba de 𝑧=2.34.

```{r}
# Tenemos una prueba de dos colas
p_value <- 2 * pnorm(2.34, lower.tail = FALSE)
print(p_value)
c("El area de p para el estadistico de prueba z es p =", round(p_value, 3)) 

if (p_value <= alpha7){
  print("dado que 𝑃≤𝛼 entonces SI rechazamos la hipotesis nula H_0 en favor de la alternativa H_1.")
} else if (p_value > alpha7){
  print("dado que 𝑃>𝛼 entonces NO rechazamos la hipotesis nula.")
}
```
